【裁判字號】    92,上易,155
【裁判日期】    920624
【裁判案由】    拆屋還地
【裁判全文】
臺灣高等法院民事判決                            九十二年度上易字第一五五號
    上  訴  人  甲○○
    訴訟代理人  謝東賢
    被 上訴 人  原益工程有限公司
    法定代理人  胡飛虎
    訴訟代理人  曾文杞  律師
右當事人間請求拆屋還地事件，上訴人對於中華民國九十一年十二月五日臺灣宜蘭地
方法院九十年度訴字第四四八號第一審判決提起上訴，本院判決如左：
    主      文
上訴駁回。
第二審訴訟費用由上訴人負擔。
    事      實
甲、上訴人方面：
一、聲明：
  (一)原判決關於命上訴人拆屋還地部分廢棄。
  (二)右廢棄部分，被上訴人在第一審之訴及其假執行之聲請均駁回。
二、陳述：除與原判決記載相同，茲引用之外，補稱略以：
  (一)宜蘭縣羅東地政事務所（下稱羅東地政所）複丈結果，與坐落宜蘭縣羅東鎮○○
    段九六一地號土地（下稱系爭土地）之使用狀況不符。
  (二)被上訴人為專門從事建築之工程公司，不可能未於購買土地時向地政事務所申請
    複丈以定地界之程序，故被上訴人應可得知上訴人之房屋發生越界建築之情形，
    原審因被上訴人否認，卻未要求被上訴人提出反證，即認上訴人之說詞不可採，
    自屬判決不備理由。
  (三)上訴人已提供照片證明該增建部分之房屋已和原來房屋合為一體，而為上訴人住
    家之廚房及陽台所在。
  (四)被上訴人所有之系爭土地果真無法利用，其行使拆屋還地之權利結果，所得之利
    益果真極少，而他人及國家社會所受之損害甚大，自可視其為權利濫用。
乙、被上訴人方面：
一、聲明：上訴駁回。
二、陳述：除與原判決記載相同，茲引用之外，補稱略以：
  (一)民法第一百四十八條規定：「權利之行使，不得違反公共利益或以損害他人為主
    要目的。行使權利，履行義務，應依誠實及信用之方法。」，其立法理由亦明諭
    ：「謹按權利人於法律限制內，雖得自由行使其權利，然其目的，要以保護自己
    利益為必要，若專以損害他人利益為目的者，其權利之行使，實為不法行為，自
    為法所不許。此本條所由設也。」，均指行使權利不得以損害他人為主要目的，
    或專以損害他人利益為目的，並非限制權利之行使不得損害他人。
  (二)被上訴人訴請上訴人拆屋還地，雖足使上訴人不能使用被上訴人所有土地，喪失
    使用土地之利益，惟此係被上訴人行使權利之必然結果，非被上訴人行使權利以
    損害上訴人為目的。
    理      由
一、按訴訟繫屬中為訴訟標的之法律關係，雖移轉於第三人，於訴訟無影響；但第三
    人如經兩造同意，得聲請代當事人承當訴訟；民事訴訟法第二百五十四條第一項
    定有明文。本件被上訴人起訴時請求林茂棠應拆除系爭地上物返還土地及給付不
    當得利，林茂棠於訴訟繫屬中死亡，經被上訴人於九十一年六月二十七日聲明由
    林茂棠之全體繼承人甲○○、林素靜、林俊吉、林怡慧、林怡真等人承受訴訟，
    嗣因遺產分割系爭法律關係歸甲○○一人承受，於九十一年十一月七日獲兩造之
    同意，由甲○○向原審聲請承當訴訟，核於法尚無不合，應予准許，合先敘明。
二、被上訴人起訴主張：系爭土地為伊所有，於民國（下同）八十九年十二月十二日
    因買賣登記取得所有權，上訴人無法律上權利，占用系爭土地上如原判決附圖所
    示Ｂ、Ｃ、Ｄ、Ｅ、Ｆ部分，建造貯藏室、水泥地暨磚造圍牆、一、二層陽台暨
    磚造圍牆、二層房屋主體、花園暨磚造圍牆等，面積合計十四點二平方公尺，上
    訴人無權占用系爭土地使用受有利益，使伊受有相當於租金之損害，爰依民法第
    七百六十七條及不當得利等法律關係，請求上訴人應拆除前開地上物，將占用之
    系爭土地返還予伊，並給付伊自八十九年十二月十二日起至九十年十二月十一日
    止之不當得利新台幣（下同）四萬三千七百六十四元，暨自九十年十二月十二日
    起至返還土地之日止，每月三千六百四十七元之不當得利（原審判命上訴人拆屋
    還地及給付六千九百五十二元，暨自九十年十二月十二日起至返還土地之日止，
    按月給付五百七十九元，並駁回被上訴人其餘之訴，被上訴人就其敗訴部分，未
    據聲明不服，上訴人就不當得利部分，亦未據聲明不服，故不當得利部分已告確
    定）。
三、上訴人則以：被上訴人所有系爭土地與伊所有坐落宜蘭縣羅東鎮○○段九七０地
    號土地毗連，以排水溝為界。伊於六十八年間在原建物（門牌號碼宜蘭縣羅東鎮
    ○○路一七一巷十一號）增建及占有使用系爭二層房屋、陽台、貯藏室、水泥地
    、花園及磚造圍牆，均未逾越排水溝，應無越界占用土地情事。縱伊有占用，系
    爭土地歷次土地所有權人及被上訴人均可知悉而未提出異議，且被上訴人取回土
    地並無法為建築用地或其他合乎土地經濟之使用，拆除越界部分，卻會造成伊增
    建之二層樓房坍塌，受有甚大損害，故本件應有民法第七百九十六條及同法第一
    百四十八條第一項權利濫用之適用，被上訴人應不得訴請拆除還地等語，資為抗
    辯。
四、被上訴人主張：系爭土地為伊所有，於八十九年十二月十二日因買賣登記取得所
    有權，上訴人無權占用系爭土地上如原判決附圖所示Ｂ、Ｃ、Ｄ、Ｅ、Ｆ部分，
    建造貯藏室、水泥地暨磚造圍牆、一、二層陽台暨磚造圍牆、二層房屋主體、花
    園暨磚造圍牆等，面積合計一四點二平方公尺之事實，業據提出土地登記謄本為
    證，並請求原審至現場勘驗暨囑託羅東地政所測量屬實，有勘驗筆錄及土地複丈
    成果圖在卷可按。上訴人雖否認前開測量結果，並抗辯：系爭土地與伊所有同地
    段九七０地號土地毗連，應以排水溝為界，前揭Ｂ、Ｃ、Ｄ、Ｅ、Ｆ部分均未逾
    越排水溝，應無占有被上訴人土地云云，然未據其提出任何具體證據以佐其說，
    且為被上訴人所否認，自難採信。上訴人雖於九十一年九月十日、九十二年三月
    二十日另請求原審及本院再次囑託他機關測量系爭地上物占用情形，然按「攻擊
    或防禦方法，除別有規定外，應依訴訟進行之程度，於言詞辯論終結前適當時期
    提出之。當事人意圖延滯訴訟，或因重大過失，逾時始行提出攻擊或防禦方法，
    有礙訴訟之終結者，法院得駁回之。」，八十九年二月九日修正公布之民事訴訟
    法第一百九十六條定有明文。是我國民事訴訟法關於當事人提出攻擊防禦方法之
    時期，於修正後已捨棄舊法所定之自由順序主義，改採適時提出主義，當事人原
    則上應依訴訟進行之程度，於言詞辯論終結前適當時期提出之。如當事人意圖延
    滯訴訟，或因重大過失，逾時始提出攻擊或防禦方法，而有礙訴訟之終結時，法
    院得駁回之。惟查：原審於九十一年三月二十二日依被上訴人所請至現場勘驗
    ，並囑託羅東地政所測量在案。同年四月九日羅東地政所將測量結果製成土地複
    丈成果圖檢送原審，經原審通知兩造就測量結果到院閱卷表示意見，上訴人之訴
    訟代理人林俊吉已於同年月十九日到院聲請閱卷完畢。同年五月三十日言詞辯
    論期日，上訴人之訴訟代理人林俊吉到院陳稱對於測量結果不服而請求再次測量
    等語，原審當庭諭知上訴人應於十日內日就是否聲請再次測量及建議之測量單位
    具狀提出說明。然上訴人逾期並未提出書狀陳明前開事項。九十一年六月二十
    七日言詞辯論期日，上訴人之訴訟代理人林俊吉到院表示捨棄關於請求再次測量
    之證據方法。兩造於前開期日中合意將本件移付調解，歷經九十一年七月十六
    日、同年七月二十三日、同年七月三十日、同年八月六日四度調解期日，均未成
    立。可見上訴人於知悉羅東地政所將複丈成果後，並未於適當時期提出其請求再
    次測量之攻擊防禦方法，甚而表明捨棄該證據方法，迄九十一年九月十日言詞辯
    論期日，始又聲請原審囑託他機關就同一事項再為測量，顯有重大過失，並有礙
    訴訟之終結，且為被上訴人所不同意，揆諸前開說明，本院認其所請有違修正後
    民事訴訟法所應採行之適時提出主義，難予准許。從而，被上訴人主張上訴人無
    權占用其所有系爭土地上如附圖所示Ｂ、Ｃ、Ｄ、Ｅ、Ｆ部分，建造貯藏室、水
    泥地暨磚造圍牆、一、二層陽台暨磚造圍牆、二層房屋主體、花園暨磚造圍牆等
    ，面積合計一四點二平方公尺，即堪信為真實。
五、上訴人雖抗辯：系爭土地歷次土地所有權人及被上訴人均可知悉伊越界占用土地
    而未提出異議，被上訴人不得訴請拆除還地，且被上訴人取回土地並無法為建築
    用地或其他合乎土地經濟之使用，拆除越界部分，卻會造成伊增建之二層樓房坍
    塌，受有甚大損害，亦有權利濫用之情等語，固據提出地籍圖謄本、房屋稅單、
    照片、登記簿謄本等件為證。然此為被上訴人所否認，並主張：伊訴請上訴人拆
    屋還地，雖足使上訴人喪失使用土地之利益，惟此係伊行使權利之必然結果，非
    伊行使權利以損害上訴人為目的。經查：
  (一)按「以無權占有為原因，請求返還所有物之訴，上訴人對被上訴人就其物有所有
    權存在之事實無爭執，而僅以非無權否認占有為抗辯者，被上訴人於上訴人無權
    占有之事實，無舉證責任。上訴人應就其取得占有，係有正當權源之事實證明之
    。如不能證明，則應認被上訴人之請求為有理由」（最高法院七十二年度臺上字
    第一五五二號判決意旨參照）。
  (二)次按土地所有人建築房屋逾越疆界者，鄰地所有人如知其越界而不即提出異議，
    不得請求移去或變更其建築物，民法第七百九十六條固定有明文。惟主張鄰地所
    有人知其越界而不即提出異議者，應就此項事實負舉證責任。且前開條文所謂之
    越界建築，其建築物必為房屋，苟屬非房屋構成部分之牆垣、欄、狗舍或屋外之
    簡陋廚廁，尚不能謂有該條之適用。此所定鄰地所有人之忍受義務，係為土地所
    有人所建房屋之整體有一部分逾越疆界，若予拆除，勢將損及全部建築物之經濟
    價值而設。倘土地所有人於所建房屋整體之外，越界加建房屋，則鄰地所有人請
    求拆除，原無礙於原建房屋之整體，即無該條規定之適用（最高法院四十五年台
    上字第九三一號、五十九年台上字第一七九九號判例、同院八十二年度台上字第
    一八六七號、八十六年度台上字第六五一、八一三號判決意旨參照）。上訴人抗
    辯：系爭土地歷次土地所有權人及被上訴人均可知悉其越界占用前開土地而未提
    出異議乙節，徒以系爭土地多次易主，依理歷次所有權人取得土地時應會申請複
    丈，且被上訴人為專門從事建築之工程公司，均應可知悉系爭土地遭他人占有之
    情為據，並未提出任何證據以實其說，自難率予採信。且上訴人占用如原判決附
    圖所示所有系爭土地Ｂ、Ｃ、Ｄ、Ｆ部分，建造貯藏室、水泥地暨磚造圍牆、磚
    造圍牆、花園等均非房屋，該部分並無民法第七百九十六條之適用；另占用如原
    判決附圖所示Ｅ、Ｄ部分，固係建造二層房屋暨一、二層陽台，惟上訴人自承於
    其所有毗連系爭土地之宜蘭縣羅東鎮○○段九七０地號土地上，原建有門牌號碼
    為宜蘭縣羅東鎮○○路一七一巷十一號之房屋，嗣於六十八年在建物後方增建前
    揭二層房屋暨陽台並與原建物打通，如原判決附圖所示Ｅ、Ｄ部分均為增建部分
    等語在卷，則系爭建物及其附連陽台，既係上訴人於原有房屋整體之外，越界所
    加建，縱予以拆除，尚無礙於原有房屋之整體。揆諸上開說明，亦無民法第七百
    九十六條之適用。上訴人此部分之抗辯，自不足採。
  (三)又按，民法第一百四十八條所稱權利之行使，不得以損害他人為主要目的者，係
    指行使權利，專以損害他人為目的之情形而言，若為自己之利益而行使，縱於他
    人之利益不無損害，然既非以損害他人為主要目的，即無該條之適用。查系爭土
    地坐落宜蘭縣羅東鎮○○地段，鄰近三商百貨、麥當勞速食餐廳及各類商業門市
    ，並緊鄰羅東觀光夜市○○○○○街，乃為兩造所不爭，則系爭土地顯有作商業
    使用之價值。而所有人本得依所有權之作用行使其權利，上訴人占用系爭土地建
    造貯藏室、水泥地暨磚造圍牆、一、二層陽台暨磚造圍牆、二層房屋主體、花園
    暨磚造圍牆等，係於原有房屋本體以外所加蓋之建物，予以拆除，尚不影響原有
    房屋之整體性，則被上訴人為維護其所有權之圓滿，請求上訴人拆除及返還土地
    ，不能認係以損害上訴人為主要目的。從而上訴人此部分之抗辯，亦不足採信。
六、綜上所述，被上訴人主張：上訴人無合法權利占用伊所有系爭土地，為可採。上
    訴人抗辯：被上訴人可得知悉伊越界占用土地而未提出異議，不得請求伊拆屋還
    地，且被上訴人請求伊拆屋還地，亦有權利濫用之情，為不可採。從而，被上訴
    人本於民法第七百六十七條所有權人物上請求權之規定，訴請上訴人應將系爭土
    地如原判決附圖Ｂ、Ｃ、Ｄ、Ｅ、Ｆ部分，面積合計十四點二平方公尺之貯藏室
    （磚造鐵皮頂）、水泥地暨磚造圍牆、一、二層陽台（加強磚造）暨磚造圍牆、
    二層房屋主體（加強磚造）、花園暨磚造圍牆均予拆除，並將土地返還被上訴人
    ，為有理由，應予准許。是則原審判命上訴人拆屋還地，並認上訴人將系爭土地
    上之地上物拆除後返還占用土地，其給付之性質非長期間不能履行，而依法酌定
    其返還土地之履行期間為四個月，暨依兩造之聲請，以供擔保為條件為准、免假
    執行之宣告，核無不合。上訴意旨指摘原判決不當，求予廢棄改判，為無理由，
    應予駁回。
七、本件事證已臻明確，兩造其餘攻擊、防禦方法，經審酌後認並不生影響判決結果
    ，爰不一一論述，附此敘明。
據上論結，本件上訴為無理由，爰判決如主文。
中      華      民      國    九十二    年      六      月    二十四    日
                                民事第十庭
                                    審判長法  官  林  敬  修
                                          法  官  藍  文  祥
                                          法  官  黃  騰  耀
右正本係照原本作成。
不得上訴。
中      華      民      國    九十二    年      六      月    二十五    日
                                          書記官  吳  碧  玲


司法院資訊處製作；財團法人民間司法改革基金會備份。
